臺灣彰化地方法院刑事判決
110年度金訴字第74號
公  訴  人  臺灣彰化地方檢察署檢察官
被      告  VINTA MARITES ASPIRAS






上列被告因違反洗錢防制法等案件，經檢察官提起公訴（110年
度偵字第4080號、第6818號），本院判決如下：
    主    文
VINTA MARITES ASPIRAS（中文名：瑪莉）無罪。
    理    由
一、公訴意旨略以：被告VINTA MARITES ASPIRAS(中文名：瑪莉
    ，以下稱瑪莉)　應可預見一般取得他人金融帳戶使用之行
    徑，常與財產犯罪所需有密切之關聯，可能係為掩飾不法犯
    行，避免有偵查犯罪權限之執法人員循線查緝，以確保犯罪
    所得，並掩人耳目，然其竟為獲取不法報酬，基於幫助他人
    實施詐欺取財及掩飾或隱匿犯罪所得之犯意，㈠由某詐欺集
    團成員先於民國109年12月5日至15日，向告訴人Honeylynn 
    Villajos(下稱中文名：哈妮霖)謊稱會寄送禮物給伊，但要
    先支付稅金等語，致告訴人哈妮霖陷於錯誤，遂依指示於10
    9年12月15日（上午11時31分許），在苗栗縣竹南科學園區
    郵局內，臨櫃匯款新臺幣(下同)7萬325元至瑪莉之中華郵政
    股份有限公司（下稱中華郵政公司）埤頭郵局000000000000
    00號帳戶內（下稱郵局帳戶）。翌日（109年12月16日上午9
    時30分、31分許，起訴書犯罪事實誤載，逕予更正），瑪莉
    再依不詳姓名年籍暱稱「EVA」之詐欺集團成員之指示，至
    彰化縣埤頭鄉埤頭郵局，提領6萬元、1萬元，並轉交予「EV
    A」指定之人，以此方式幫助該詐騙集團詐取財物及隱匿犯
    罪所得。㈡某詐欺集團成員於109年12月10日至14日，利用通
    訊軟體與被害人謝旻紋交友，並謊稱有包裹寄到臺灣，請其
    支付費用代收等語，致被害人謝旻紋陷於錯誤，遂依指示於
    109年12月16日（上午11時13分許），在南投縣南投市臺中
    商業銀行（下稱臺中銀行）南投分行，臨櫃匯款6萬元至瑪
    莉之上揭郵局帳戶內。嗣於同日，瑪莉再依「EVA」之指示
    前往埤頭郵局欲提領贓款，然該帳戶已遭警示，無法領出而
    未遂(該筆款項已匯回被害人謝旻紋帳戶)。因認被告涉犯刑
    法第30條第1項、第339條第1項之幫助詐欺取財罪嫌、洗錢
    防制法第14條第1項、第2項之一般洗錢既遂、未遂罪嫌等語
    。嗣經公訴檢察官於本院審理中更正本案被告所犯法條為：
    刑法第339條之4第1項第2款加重詐欺詐欺、違反洗錢防制法
    第14條第1項一般洗錢既遂罪嫌等語（參本院卷第105頁、第
    118頁，卷宗代號詳附表）。
二、按犯罪事實應依證據認定之，無證據不得認定犯罪事實；又
    不能證明被告犯罪或其行為不罰者，應諭知無罪之判決，刑
    事訴訟法第154條第2項丶第301條第1項分別定有明文。又所
    謂認定犯罪事實之證據，係指足以認定被告確有犯罪行為之
    積極證據而言，該項證據自須適合於被告犯罪事實之認定，
    始得採為斷罪之資料；且如未能發現相當確實證據，或證據
    不足以證明，自不能以推測或擬制之方法，以為裁判之基礎
    ；而認定犯罪事實所憑之證據，雖不以直接證據為限，間接
    證據亦包括在內，然而無論直接證據或間接證據，其為訴訟
    上之證明，須於通常一般人均不致有所懷疑，而得確信其為
    真實之程度者，始得據為有罪之認定，倘其證明尚未達到此
    一程度，而有合理之懷疑存在時，即難遽採為不利被告之認
    定（最高法院76年臺上字第4986號判決意旨參照）。另刑事
    訴訟法第161條第1項規定：檢察官就被告犯罪事實，應負舉
    證責任，並指出證明之方法。因此，檢察官對於起訴之犯罪
    事實，應負提出證據及說服之實質舉證責任。倘其所提出之
    證據，不足為被告有罪之積極證明，或其指出證明之方法，
    無從說服法院以形成被告有罪之心證，基於無罪推定之原則
    ，自不能為被告有罪之判決（最高法院92年臺上字第128號
    判決意旨參照）。
三、公訴意旨認被告涉有上開犯罪嫌疑，無非係以被告不利於己
    之供述、告訴人哈妮霖於警詢及偵查中之證述、被害人謝旻
    紋於警詢中之證述；苗栗縣警察局竹南分局（下稱竹南分局
    ）大同派出所陳報單、受理各類案件紀錄表、內政部警政署
    反詐騙諮詢專線紀錄表、受理刑事案件報案三聯單、受理詐
    騙帳戶通報警示簡便格式表、金融機構聯防機制通報單、郵
    政入戶匯款申請書、告訴人哈妮霖與詐騙集團成員間之對話
    紀錄（手機畫面）、被告與「EVA」間之對話紀錄（手機畫
    面）、上開郵局帳戶基本資料及客戶歷史交易清單、提款監
    視影像畫面擷取照片、臺中銀行國內匯款申請書回條、內政
    部警政署反詐騙諮詢專線紀錄表、南投縣政府警察局南投分
    局（下稱南投分局）南投派出所受理各類案件紀錄表、受理
    刑事案件報案三聯單、受理詐騙帳戶通報警示簡便格式表及
    被害人謝旻紋存摺與內頁影本等件，為其主要論據。
四、本院之判斷：
  ㈠訊之被告固坦承上開郵局帳戶為其所申設並持用，且將該郵
    局帳戶之帳號提供予自稱「EVA」之人使用，並於109年12月
    16日，依「EVA」之指示至埤頭郵局提領6萬元、1萬元後，
    轉交予「EVA」指定之人，又於109年12月16日（即該日上午
    11時13分，被害人謝旻紋匯款後某時），依「EVA」指示前
    往埤頭郵局提領款項，然未能領出等情；且對於告訴人哈妮
    霖、被害人謝旻紋分別遭詐騙而將款項匯入其所申辦之郵局
    帳戶之事實亦不爭執，惟堅詞否認有何詐欺取財及洗錢犯行
    。辯稱：「EVA」有提供切結書說買賣家具這生意是有核准
    是合法的，因有購物付款的款項需匯款，如果伊提供帳號並
    提領，可以獲得報酬，伊想要賺錢增加收入，所以相信「EV
    A」而提供帳號，且伊有去領7萬元給「EVA」指定的人，但
    第2筆的6萬元沒有提領出來等語。
  ㈡按刑法上之故意，可分為確定故意（直接故意）與不確定故
    意（間接故意），行為人對於構成犯罪之事實，明知並有意
    使其發生者，為故意；行為人對於構成犯罪之事實，預見其
    發生而其發生並不違背其本意者，以故意論，刑法第13條定
    有明文。是故意之成立，不以對於構成犯罪之事實，明知並
    有意使其發生為必要，僅需對於構成犯罪之事實、結果，預
    見其發生，而其發生並不違背其本意即為已足。亦即倘行為
    人認識或預見其行為會導致某構成要件實現（結果發生），
    縱其並非積極欲求該構成要件實現（結果發生），惟為達到
    某種目的而仍聽任其發展，終致發生構成要件之該當結果者
    ，亦屬法律意義上之容任或接受結果發生之「不確定故意」
    ，此即前揭法條所稱之「以故意論」。換言之，若提供金融
    帳戶資料者，並未認識收受帳戶資料之對方將持以對他人從
    事詐欺取財等財產犯罪而提供，即不能預見其帳戶將被他人
    作為詐欺取財等財產犯罪之工具，主觀上當亦無掩飾或隱匿
    他人詐欺所得之本質、來源、去向之認識。是以，本案爭點
    首先在於被告提供上開郵局帳戶帳號並應允依指示提領款項
    時，有無預見該帳戶會淪為詐騙集團之工具及所提領之款項
    為詐欺集團犯罪所得而仍提領，且掩飾、隱匿他人詐欺所得
    之去向，及有無縱成為詐騙工具並掩飾、隱匿他人詐欺所得
    之去向，亦無所謂、不在乎、不違背其本意，即被告有無詐
    欺、掩飾、隱匿他人詐欺所得之去向之不確定故意。而該不
    確定故意，必須存在於行為時，即提供帳戶資料時，始能成
    立犯罪。況且，是否具有故意，應以行為人是否「預見」犯
    罪事實構成要件的實現，至於究竟有無預見，必須經由推論
    的過程才能得出結論，依據已存在的事實及證據，來推論行
    為人對於事實的發生是否預見。而判斷是否預見，更須依據
    行為人的智識、經驗，例如行為人的社會年齡、生活經驗、
    教育程度，特別是對於社會新聞的吸收，以及行為時的精神
    狀態等，綜合判斷推論行為人是否預見。
  ㈢經查：
  ⒈上開郵局為被告所申設並持用，被告將上開郵局帳戶之帳號
    提供予自稱「EVA」之人使用，且於109年12月16日上午9時3
    0分、31分許（提款監視畫面時間為9時25分、26分），依「
    EVA」之指示至埤頭郵局提領6萬元、1萬元後，轉交予「EVA
    」指定之人，又於109年12月16日（被害人謝旻紋匯款後某
    時），依「EVA」指示前往埤頭郵局提領款項，然未能領出
    等情，為被告是認在卷（參本院卷第46頁、第108-117頁）
    ；又告訴人哈妮霖、被害人謝旻紋均係遭詐騙集團詐騙，分
    別於109年12月15日上午11時31分、109年12月16日上午11時
    13分許，依序匯款7萬325元、6萬元至被告上開郵局帳戶內
    等情，為被告所不爭執，並據告訴人哈妮霖、被害人謝旻紋
    於警詢、偵查中指述綦詳（參Ａ卷第15-25頁、第119-123頁
    、Ｂ卷第83-85頁、第71-75頁），並有竹南分局大同派出所
    陳報單、受理各類案件紀錄表、内政部警政署反詐騙諮詢專
    線紀錄表、受理刑事案件報案三聯單、受理詐騙帳戶通報警
    示簡便格式表、金融機構聯防機制通報單、郵政入戶匯款申
    請書(匯款人：告訴人哈妮霖)、被告之帳戶個資檢視、告訴
    人哈妮霖使用WHAT'S APP分別與暱稱「Daniel chow」、「C
    ourier」等詐欺集團成員之對話內容（手機畫面）與相關譯
    文、中華郵政公司110年1月5日儲字第1090948001號函暨檢
    附之被告開戶基本資料、中華民國居留證、開戶拍攝照片、
    客戶歷史交易清單、被告於埤頭郵局提款影像監視器擷取照
    片、郵政存薄儲金立帳申請書、印鑑單、被害人謝旻紋之臺
    中銀行帳戶存款交易明細、臺中銀行國内匯款申請書回條、
    内政部警政署反詐騙諮詢專線紀錄表、南投分局南投派出所
    受理各類案件紀錄表、受理刑事案件報案三聯單、受理詐騙
    帳戶通報警示簡便格式表、臺中銀行存摺封面與內頁交易明
    細影本、中華郵政公司110年9月29日儲字第1100268244號函
    暨檢附之客戶歷史交易清單、中華郵政公司110年11月9日儲
    字第1100903562號函暨檢附之郵局代收貨價包裹託運單(寄
    件人：瑪莉)等件（參Ａ卷第27頁、第29頁、第31-33頁、第3
    5頁、第41頁、第43頁、第45頁、第37頁、第39頁、第47-55
    頁、第93-101頁、第67-75頁、第77頁、Ｂ卷第62-63頁、第7
    9頁、第87頁、第89-91頁、第93頁、第95頁、第97頁、第99
    -101頁、本院卷第33-39頁、第57-83頁），在卷可佐，此部
    分事實堪信為真。而被告所申辦之郵局帳戶帳號確實遭詐騙
    集團利用作為詐騙告訴人哈妮霖、被害人謝旻紋之犯罪工具
    之事實，固亦堪以認定。然即令被告所提供之帳戶資料，確
    實淪為詐欺犯罪者詐欺取財之工具，惟是否能逕以推認被告
    有參與上開詐欺取財犯行或基於幫助犯意提供上開郵局帳戶
    供人詐欺取財或掩飾、隱匿他人詐欺所得之使用，仍有疑義
    。
  ⒉觀諸被告提出其與暱稱「依華」（sweet-eva）即「EVA」之
    臉書畫面及對話紀錄，其等自109年11月至109年12月15日即
    已有聯繫，於109年12月9日、12月17日「EVA」均有傳送一
    類似商業技術許可證照（..permit and reciept of busine
    ss）之截圖，「EVA」並告知是宜家家俱與醫療器材（IKEA 
    FURNITURE AND MEDICAL  EQUIPMENT），「EVA」於109年12
    月15日下午7時38分許，傳送匯款單（應為告訴人哈妮霖之
    匯款單）後，被告於109年12月16日上午9時30分、31分提領
    款項等情，有被告手機畫面資料、上開郵局客戶歷史交易清
    單及提款監視器錄影畫面擷取照片可佐（參Ｂ卷第31-57頁、
    Ａ卷第57-65頁、第103-111頁、Ａ卷第75頁、本院卷第39頁、
    Ａ卷第77頁），可見被告係於「EVA」傳送所謂許可證照及告
    知經營項目，再經傳送被告所謂之收據（即告訴人等人匯款
    單）後，始前往提領，因而被告辯稱因相信「EVA」告知係
    因合法經營之交易需提供帳號供匯款等語所為置辯，尚非無
    據。是以，被告主觀上對於其郵局帳戶之帳號將被他人作為
    詐欺取財等財產犯罪之工具是否有認識，即屬可疑。
　⒊另以詐欺集團利用人頭帳戶，作為詐騙錢財等犯罪工具，藉
    此逃避檢警查緝之犯罪型態、分工模式，因新聞媒體報導與
    政府機關透過各種管道為反詐騙之宣導，對於國內民眾而言
    ，固已形成大眾共所周知之生活經驗。然而被告為外籍移工
    ，其自陳於105年12月14日來臺灣約4年，從事家庭看護工作
    （參本院卷第108頁、Ａ卷第122頁、Ｂ卷第11頁），其居留資
    料記載於108年1月2日抵臺，服務處所為彰化縣○○鄉○○路000
    巷00弄00號「陳美娥宅」一情，此有被告居留列印資料在卷
    可佐（參Ｂ卷第25頁、Ａ卷第37頁）。因被告為外籍人士，對
    於我國的社會情況本來就難以期待如同我國民眾般熟悉，且
    被告工作場所係在個人私宅，與外界接觸較為有限，獲悉訊
    息之管道不若企業團體成員可有消息廣通之來源，實屬正常
    ，而其縱有從事網拍，然交易對象亦多為外籍人士（詳後述
    ），是依其來臺之時間、所處環境、所能接收之資訊各情，
    在語言雖可溝通，但文字及地域環境不熟之情況下，對於上
    述反詐騙宣導之生活經驗及我國金融體系及處理各情，未必
    能清楚掌握，相較於我國一般民眾對於此反詐騙、洗錢宣導
    訊息之普遍認識，應有明顯不足。因而在來臺係為工作賺取
    酬勞，可能因為一時急於累積金錢，而未謹慎判斷真假訊息
    ，依其情狀並不違常情。再者，前述詐欺集團利用收購、借
    用或詐騙等多重模式取得金融帳戶以供使用，並要求提供提
    款卡及告知密碼，而已形成我國民眾共所周知之生活經驗部
    分，大多數類型均為提供帳戶者交付提款卡及密碼供詐騙集
    團使用，即提供者之帳戶已非提供者所能掌控之人頭帳戶類
    型，惟上開郵局帳戶存摺、提款卡及印章均仍在被告持有中
    （且由被告依指示提款，亦可知該存摺、提款卡等物並未交
    付他人），僅有該郵局帳戶帳號提供予「EVA」一情，業據
    被告供述在卷（參Ｂ卷第15頁），亦有被告提款監視畫面擷
    取照片可稽（參Ａ卷第77頁），核與前述業已成為眾所周知
    之人頭帳戶典型模式並非相同，足徵被告主觀上是否確具有
    其提供之帳戶帳號將成為詐欺集團作為詐欺取財等犯罪所使
    用之工具之不確定故意一節，更非無疑。
  ⒋稽之被告上開郵局帳戶交易明細，該帳戶自108年7月9日開戶
    ，於告訴人哈妮霖在109年12月15日匯款前，均有存提款項
    之紀錄，且使用頻繁，多數情形係在存入多筆款項後，始有
    提領之情形，帳戶內每月結存不等一情，迄至告訴人哈妮霖
    遭詐騙匯款前之交易情形，均相近似並無於提供帳戶前夕始
    有異常提領之情，此有被告上開郵局帳戶客戶歷史交易清單
    在卷可佐（參本院卷第35-39頁）。甚且，被告於網路平臺
    買賣雜貨係以上開郵局帳戶收受貨款一情，為被告是認在卷
    （參本院卷第111頁），且有中華郵政公司110年11月9日儲
    字第1100903562號函檢送之代收貨價包裹託運單等件可佐（
    參本院卷第57-83頁）。互參上情，依該帳戶使用之客觀情
    狀觀之，該帳戶自開戶迄至本案告訴人哈妮霖遭詐騙匯款前
    ，仍有持續使用該帳戶，且以該帳戶經營網路交易買賣收款
    ，顯然該帳戶並非棄置少用而為常態性使用之帳戶之事實，
    可以認定。是以，被告上開郵局帳戶，既為其日常所用且為
    其經營買賣交易收取貨款之帳戶，即屬於其生活所必需之帳
    戶，亦足認被告於提供郵局帳戶之帳號時，並無將該帳戶恣
    意提供他人使用而任人擺布之主觀心態，因此若謂其有提供
    帳戶供作財產犯罪工具使用之不確定故意，更非無疑。
　⒌綜上互參，依被告外籍移工來臺之時間久暫，及其語言、年
    齡、智識程度及社會經驗等項觀之，實難認被告在帳戶存摺
    、提款卡等物均未離去其掌控之情狀下，猶能預見其所提供
    之帳號，將淪為詐騙集團犯罪之工具，充其量僅得認定被告
    係不慎輕信他人，而致帳戶資料遭不法使用，尚非得遽為推
    論被告有預見提供上開帳戶資料作為詐騙集團詐騙被害人之
    不確定故意。
　⒍又被告提供上開郵局帳戶帳號，是否具有掩飾或隱匿特定犯
    罪所得之去向之洗錢罪之不確定故意？
    ⑴按洗錢防制法之立法目的，依同法第1條之規定，係在防制
      洗錢，打擊犯罪。申言之，即在於防範與制止特定犯罪所
      得藉由洗錢行為（例如經由各種金融機構或其他交易管道
      ），使其形式上轉換成為合法來源，而掩飾或切斷犯罪所
      得來源、去向與犯罪之關聯性以躲避查緝。是洗錢防制法
      第2條第2款「掩飾或隱匿特定犯罪所得之本質、來源、去
      向、所在、所有權、處分權或其他權益者」之洗錢行為，
      除客觀上須有掩飾或隱匿特定犯罪所得之本質、來源、去
      向、所在、所有權、處分權或其他權益之行為外，主觀上
      仍須有旨在避免追訴、處罰而為上述行為之犯意，始克相
      當。
    ⑵查被告於提供上開郵局帳戶帳號時，未能料及詐騙集團之
      犯罪行為，而欠缺認識或預見，已如前述，則於被告因可
      能遭詐欺而交付前開帳戶帳號資料之情形下，即難逕認其
      主觀上有避免追訴、處罰而具掩飾或隱匿不法所得去向之
      洗錢犯意，及有無縱成為詐騙工具並掩飾、隱匿他人詐欺
      所得之去向，亦無所謂、不在乎、不違背其本意之不確定
      故意。從而，公訴意旨認被告所為亦涉犯洗錢防制法第14
      條第1項之洗錢罪，亦屬犯罪不能證明。
  ㈣從而，被告前開所辯情詞，尚屬合理可信。被告因輕信自稱
    「EVA」之人佯稱家俱買賣為已獲許可之合法經營，需帳號
    收取客戶匯款之說詞，逕將其本人上開郵局帳戶帳號提供予
    「EVA」，依卷存證據資料，尚欠缺積極證據可認被告已預
    見提供該等帳戶資料將作為詐欺集團之犯罪工具，或有容任
    該等帳戶資料作為詐欺集團犯罪工具而不違背其本意，亦欠
    缺證據可認被告明知該等帳戶資料將作為掩飾或隱匿特定犯
    罪所得或利益來源與犯罪之關聯性，使其來源形式上合法化
    而仍提供，或有預見該等帳戶資料將作為詐騙集團洗錢使用
    ，仍予提供或容任之，自尚無法遽認被告主觀上確有詐欺取
    財之故意或不確定故意，亦無法認定被告主觀上確有洗錢之
    故意或不確定故意。
五、綜上所述，檢察官就被告涉犯詐欺、洗錢犯行，所提出之證
    據資料及指出證明之方法，尚未達於一般之人均可得確信被
    告確有此犯行，而無合理懷疑存在之程度，是無從說服本院
    以形成被告被訴犯行有罪之心證，此外，本院在得依或應依
    職權調查證據之範圍內，復查無其他積極明確之證據，足以
    認定被告有檢察官所指幫助詐欺罪、洗錢罪犯行，自屬不能
    證明其有此部分之犯罪行為。依首揭之說明，並基於「罪證
    有疑，利於被告」之刑事法原則，本院認被告被訴之犯罪尚
    屬不能證明，應依法為被告無罪之諭知。
據上論斷，應依刑事訴訟法第301條第1項，判決如主文。
本案經檢察官蕭有宏提起公訴，檢察官陳靚蓉到庭執行職務。
中　　華　　民　　國　　111 　年　　1 　　月　　18　　日
              刑事第六庭  審判長法  官  吳永梁
                                法  官  張琇涵
                                法  官  呂美玲
以上正本證明與原本無異。
如不服本判決應於收受判決後20日內向本院提出上訴書狀，並應
敘述具體理由。其未敘述上訴理由者，應於上訴期間屆滿後20日
內向本院補提理由書( 均須按他造當事人之人數附繕本) 「切勿
逕送上級法院」。
告訴人或被害人對於判決如有不服具備理由請求檢察官上訴者，
其上訴期間之計算係以檢察官收受判決正本之日期為準。
中　　華　　民　　國　　111 　年　　1 　　月　　18　　日
                                書記官  鍾宜津
　　　　　　　　　　　　　　　　
附表（卷宗代號對照表）：
編號 卷宗 代號 一 臺灣彰化地方檢察署110年度偵字第4080號卷 Ａ卷 二 臺灣彰化地方檢察署110年度偵字第6818號卷 Ｂ卷 三 臺灣彰化地方檢察署110年度查扣字第500號卷 查扣卷 四 本院110年度金訴字第74號卷 本院卷